【裁判字號】    97,消債更,788
【裁判日期】    980316
【裁判案由】    更生事件
【裁判全文】
臺灣臺南地方法院民事裁定           97年度消債更字第788號
聲  請  人
即  債務人  甲○○○
代  理  人  徐豐益律師
上列當事人因消費者債務清理事件聲請更生，本院裁定如下：
    主  文
聲請駁回。
聲請程序費用新臺幣壹仟元由聲請人負擔。
    理  由
一、按債務人對於金融機構因消費借貸、自用住宅借款、信用卡
    或現金卡契約而負債務，在聲請更生或清算前，應提出債權
    人清冊，以書面向最大債權金融機構請求協商債務清償方案
    並表明共同協商之意旨；又按自債務人提出協商請求之翌日
    起逾三十日不開始協商，或自開始協商之翌日起逾九十日協
    商不成立，債務人得逕向法院聲請更生或清算，消費者債務
    清理條例（下稱消債條例）第151條第 1項及第153條分別定
    有明文。揆諸前揭第151條第1項立法意旨無非認債務人對於
    金融機構因前開原因所負欠債務，其法律關係較為單純明確
    ，金融機構並已訂有債務協商機制，如能協商成立，債務人
    不需依消債條例聲請更生或清算，可疏減法院負擔，有效分
    配司法資源，並使債務人得自主解決其債務，爰就此部分採
    行協商前置主義。是以，債務人對於金融機構因消費借貸等
    原因而負債務者，仍須先以書面向最大債權金融機構提出協
    商請求，又依同條例第 153條規定，亦僅於金融機構逾期不
    開始協商或協商不成立後，始得逕向法院聲請更生或清算。
    再按聲請更生或清算不合程式或不備其他要件者，法院應以
    裁定駁回之，但其情形可以補正者，法院應定期間先命補正
    ，復為同條例第8條所明定。
二、本件聲請意旨略以：
（一）聲請人即債務人甲○○○有不能清償債務情事，於民國97
      年4 月25日向最大債權金融機構中國信託商業銀行發函提
      出協商請求，中國信託商業銀行於97年4 月28日收受上函
      ，至5 月28日已逾30日仍不開始協商。
（二）中國信託商業銀行未以書面告知申請文件不符規定退件或
      補件，依本條例第153 條前款規定，自債務人提出協商請
      求之翌日起逾30日不開始協商，債務人得逕向法院聲請更
      生或清算。
（三）依施行細則第43條規定最大債權銀行中國信託商業銀行依
      法應以書面告知聲請人及其他債權銀行達成共同協，顯然
      違反本條例立法之目的。
（四）債務人現為臺灣臺南地方法院97年度執全字第1472號強制
      執行事件強制執行中，債務人於民國97年6 月13日依消費
      者債務清理條例施行細則第44條規定，發函要求執行債權
      人聯邦商業銀行於文到七日內表明是否同意延緩執行房屋
      、土地假扣押，該行於民國97年6 月17日收受上函，至今
      仍未獲該執行銀行答覆。依施行細則第44條規定，本件已
      視為協商不成立。
（五）綜上所述，爰依法向鈞院提出更生程序之聲請等語。
三、本件債務人雖主張：因有對於金融機構因消費借貸、自用住
    宅借款、信用卡及現金卡契約而負債務，且曾發函向最大債
    權金融機構中國信託商業銀行請求共同協商債務清償方案，
    該函並經該銀行於97年4月28日收受，至5月28日已逾30日仍
    不開始協商，且中國信託商業銀行未以書面告知申請文件不
    符規定退件或補件，依本條例第153 條前款規定，自債務人
    提出協商請求之翌日起逾30日不開始協商，債務人得逕向法
    院聲請更生或清算云云，惟查：
（一）為落實協商前置程序，促其能發揮債務人自主解決其債務
      ，疏減法院負擔，有效分配司法資源之立法目的，使受理
      協商之金融機構能正確掌握債務人之財產、收入、業務及
      信用狀況，及參與協商之金融機構得及時取得資訊，並使
      債權人、債務人雙方得充分溝通，以順利進行協商程序，
      受理協商之最大金融機構自得要求債務人正確詳實提出及
      陳報其相關財產、收入等資料文件。準此，中華民國銀行
      公會（下稱銀行公會）為使協商前置程序順利並快速進行
      ，擬定相關所需文件說明：包括(一)前置協商申請書。(二)身
      分證正反面影本。(三)申請人財產及收支狀況說明書。(四)債
      權人清冊。(五)近2年綜合所得資料清單及最近1個月核發財
      產資料。(六)近3 個月薪資證明（如無證明請出具收入切結
      書）。(七)勞工保險投保資料表及明細（如無資料可免提供
      ），並於網路上公告、備妥相關申請表格供債務人下載使
      用，經核，前開文書既屬達成協商所必要審核文件（包含
      為確認「確為債務人本人申請協商」及「可能履行之協商
      內容」等），且已較債務人向法院聲請更生或清算時所應
      提出及檢附文件簡便（應無提出之困難性），並於協商不
      成立後可挪作聲請更生或清算應提出文件之一部。且參以
      ，協商前置之立法意旨既在疏減法院負擔，而責由最大債
      權銀行介入以求當事人間之自主解決債務，則最大債權銀
      行於適當範圍內通知債務人配合提出相關文件，以減輕最
      大債權銀行依法授權調取（詳消債條例第151條第2項）之
      不便，堪認係符衡平原則而無不妥之處。亦即銀行公會所
      訂前述應檢附之文件，雖較法律所規定之內容煩瑣，但仍
      有其必要，並易促成協商方案形成。基上所述，倘最大債
      權銀行依前開規定通知債務人補正，而債務人無正當理由
      ，不予以補正時，顯係故意以此脫法方法延滯協商程序之
      進行，以達其意圖規避協商前置制度之不法目的，如准其
      所為，勢將造成協商前置制度條文形同具文，故應認為債
      務人並不得再執此可歸責於己之事由，逕援引消債條例第
      153 條前段規定主張最大債權銀行逾30日不開始協商，而
      得逕向法院聲請更生或清算。
（二）查債務人於97年4 月25日向最大債權金融機構中國信託商
      業銀行發函提出協商請求，其所提出之函件僅載附前置協
      商函方式向中國信託商業銀行申請前置協商，然就相關前
      置協商文件均付之闕如，中國信託商業銀行於97年4 月28
      日收受上開函件後，除積極試與債務人聯絡，分別於97年
      4 月30日13時57分試撥債務人申請前置協商時所留用之手
      機0000000000及家中電話00-0000000、97年4 月30日19時
      9 分試撥債務人家中電話00-0000000、97年5月1日15時43
      分試撥債務人家中電話00-0000000 、97年5月12日10時50
      分試撥債務人家中電話00-0000000，並於97年5月2日寄發
      前置協商補件通知函要求債務人補正銀行公會所規定之上
      開前置協商申請必備文件，然債務人並未補正相關文件，
      且其所留用之聯繫電話非暫停使用，即呈無人皆聽之狀態
      ，致中國信託商業銀行無法聯繫上債務人，因此中國信託
      商業銀行遂於97年5 月14日以無法確認債務人協商意願退
      件結案，前置協商視為自始未開始等情，業經本院依職權
      向中國信託商業銀行查明屬實，並有該行97年10月1 日民
      事更生陳報狀暨陳報狀檢附之通聯紀錄2 紙、債清日誌電
      腦維護紀錄在卷足徵。
（三）經審視債權人中國信託商業銀行於97年5月2日函請債務人
      補正銀行公會所規定之上開前置協商申請必備文件等事項
      ，均是債務人自身之財產狀況資料且可向相關機關聲請取
      得，債務人提出並無現實上之困難，乃其未提出該文件予
      中國信託商業銀行，經中國信託商業銀行發函促請其補提
      後，仍拒不提出，隨即向本院聲請更生，實難認其有依消
      債條例規定向最大債權金融機構請求為前置協商之真意。
      而債權人中國信託商業銀行於債務人提出協商申請後，請
      其補提上開財產狀況資料，以真實瞭解債務人之實際財產
      狀況，決定是否有開始協商之實益，實屬合理而非苛求，
      因有無協商之實益及成立如何協商條件，債務人之財產狀
      況及還款能力，自屬重要事項，是以，債務人不補提自身
      之財產狀況及還款能力證明，即單方要求債權銀行與之開
      始協商，則對此不開始協商之結果，實乃可歸責債務人個
      人之事由所致。況且，債務人就前揭所列之必備文件尚有
      待其補正，經債權人中國信託商業銀行協商人員多次去電
      債務人，皆無法聯繫上債務人，債務人幾乎完全失聯無法
      聯繫，此有上開通聯紀錄2紙 在卷足憑，益徵債務人毫無
      協商之真意，從而，中國信託商業銀行以無法確認債務人
      協商意願退件結案，前置協商視為自始未開始，均自屬有
      據。
四、本件債務人雖另主張其曾於97年6 月13日依消債條例施行細
    則第44條之規定，發函要求債權人聯邦商業銀行於文到7 日
    內表明是否同意就臺灣臺南地方法院97年度執全字第1472號
    強制執行事件延緩執行，上開債權人於收受上開函文後，迄
    今並未答覆債務人，依前述消債條例施行細則第44條之規定
    ，本件已視為協商不成立云云。然查：
（一）按消債條例施行細則第44條之立法說明亦載明：為使債務
      協商機制不致因債權金融機構聲請或繼續強制執行程序而
      落空，債務人依消債條例第151條第1項規定請求協商債務
      清償方案後，任一債權金融機構於協商期間內對其財產聲
      請強制執行；或債權金融機構於債務人請求協商前已聲請
      法院開始強制行程序，而不同意延緩執行者，均視為協商
      不成立，俾利債務人得儘速向法院聲請更生或清算。亦即
      債權金融機構於債務人提出協商請求後，若仍聲請強制執
      行或不同意延緩執行者，顯無協商意願，始得視為協商不
      成立，若債務人自始未曾依消債條例第151條第1項提出債
      權人清冊，以書面向最大債權金融機構請求協商債務清償
      方案，並表明共同協商之意旨請求協商，或未曾將已請求
      協商之意旨通知執行中之債權金融機構，則該債權金融機
      構無法知悉已有協商之請求，並據以判斷是否參與協商或
      同意延緩執行。且若債務人無庸依消債條例第151條第1項
      所定之協商前置機制，即得要求執行中之任一債權金融機
      構延緩執行，並以債權金融機構不同意延緩或未予答覆為
      由，即視為協商不成立，並據以請求更生，則無異以延緩
      執行為手段，而規避消債條例第151條第1項所定之協商前
      置程序，此顯非消債條例施行細則第44條之制定原意。
（二）本件債務人申請協商後，經中國信託商業銀行通知補正及
      電話聯絡，尚未補正及無法聯繫上債務人而經退件結案，
      視為自始未經協商，業經本院認定如上，是債務人既未踐
      行前置協商程序，則揆諸前揭說明，自與消債條例施行細
      則第44條規定之要件不符。況且，依債務人提出之證據觀
      之，債務人於97年6 月13日發律師函予聯邦商業銀行時，
      該函僅援引法條規定表示「請貴金融機構於首開期間表明
      是否同意延緩上述強制執行事件之執行，以利債務清理」
      ，並未表明其業已向最大債權金融機構請求開始債務協商
      之意旨，則聯邦商業銀行於收受上開函文後，自無從得悉
      債務人發函目的，究竟僅係為逃避債務拖延執行程序，抑
      或係因有協商誠意而請求延緩執行，故債務人以其業已符
      合消債條例施行細則第44條之規定聲請更生云云，亦難謂
      適法。
五、綜上所述，債務人之本件聲請並未遵循消債條例第151條第1
    項之規定，與全體金融機構債權人先行債務協商之機制，且
    上開欠缺又屬無從補正，參照前述說明，爰依同條例第8 條
    規定，駁回其聲請。
中    華    民    國    98    年    3     月    16    日
                  民事第二庭    法  官    張麗娟
以上正本係照原本作成。如不服本裁定，應於裁定送達後10日內
，以書狀向本院提出抗告，並繳納抗告費新臺幣1千元。
中    華    民    國    98    年    3     月    16    日
                                書記官    楊宗倫


司法院資訊處製作；財團法人民間司法改革基金會備份。
